臺北高等行政法院判決　　　　　　　　　　　　　　 九十年度訴字第三八二七號
　　　　　　　　　　　　　　　.
　　原　　　告　甲○○
　　訴訟代理人　丙○○會計師
　　被　　　告　財政部台北市國稅局
　　代　表　人　張盛和（局長）
　　訴訟代理人　乙○○
右當事人間因贈與稅事件，原告不服財政部中華民國九十年三月二十一日台財訴字第
○八九○○五五二七三號訴願決定，提起行政訴訟，本院判決如左：
　　主  文
訴願決定及原處分應予變更，關於贈與稅部分，確定其贈與總額為新台幣（以下同）
壹仟零陸拾捌萬元、淨額為玖佰陸拾捌萬元，關於罰鍰部分，確定其罰鍰金額為壹佰
伍拾壹萬壹仟陸佰元。
原告其餘之訴駁回。
訴訟費用由被告負擔十分之一，餘由原告負擔。
　　事  實
一、事實概要：原告於民國八十五年十月間出售所有台北市○○區○○段土地，取得
    鉅額土地款，惟原告其他財產並未相對增加，被告乃列為選案查核對象，經查得
    ：（一）原告之子蕭有諒分別於八十五年十一月一日及十二月九日，自原告之第
    一銀行大安分行活期儲蓄存款二三九二八五帳號提領新台幣（下同）二、六八○
    、○○○元及三、○○○、○○○元。（二）原告分別於八十五年十一月二十五
    日及十二月九日，開立華南銀行大安分行支票各一、○○○、○○○元，轉存入
    其子蕭有諒、女蕭麗琴帳戶。（三）原告之子蕭有諒於八十五年十二月九日，自
    原告之合作金庫三興支庫活期儲蓄存款七四九一五一帳號提領三、○○○、○○
    ○元。以上均涉有遺產及贈與稅法第四條規定贈與情事，惟未依同法第二十四條
    規定申報贈與稅。另查得原告於八十五年十二月十一日提供資金三、○○○、○
    ○○元，以其子女蕭有諒、蕭有才、蕭麗娟等三人名義，購買附買回債券（每人
    各一、○○○、○○○元），涉有遺產及贈與稅法第五條規定應以贈與論情事，
    被告乃以八十八年八月六日財北國稅審二字第八八○三○六四○號函通知原告申
    報，原告於八十八年八月十二日申報後（贈與額三、○○○、○○○元），經被
    告合併前後次贈與額，核定原告八十五年度贈與總額為一三、六八○、○○○元
    ，淨額為一二、六八○、○○○元，應納稅額二、四三八、六○○元，並以其未
    依規定申報贈與額一○、六八○、○○○元，且未將本年度前各次贈與合併申報
    ，遂分別依遺產及贈與稅法第四十四條及第四十五條規定處罰鍰計二、三二一、
    六○○元。原告不服，申經復查結果，獲核減贈與額二、○○○、○○○元，變
    更核定贈與總額為一一、六八○、○○○元，淨額為一○、六八○、○○○元，
    另核減罰鍰五四○、○○○元，變更罰鍰為一、七八一、六○○元。原告仍表不
    服，提起訴願，遭決定駁回，遂提起行政訴訟。
二、兩造聲明：
    (一)原告聲明：請求撤銷原處分及訴願決定。
    (二)被告聲明：訴願決定及原處分關於贈與蕭麗琴一百萬元部分及該部分之罰鍰撤
      銷，其餘原告之訴駁回。
三、兩造之爭點：
    (1)原告主張其子蕭有諒自其帳戶所領取之八、六八○、○○○元，除其中二、○
      ○○、○○○元已轉回存入原告第一銀行及松山農會之帳戶（業經被告核減）
      外，其餘款項六、六八○、○○○元均以現金返還予原告，故非贈與，是否可
      採？
    (2)原告主張其於八十五年十二月九日開立華南銀行大安分行支票一、○○○、○
      ○○元轉存入其女蕭麗琴帳戶，而蕭麗琴業於八十六年十二月十日提領現金轉
      回存入原告之帳戶，故非贈與，是否可採？
   　(一)原告主張：
      (1)按遺產及贈與稅法第四條第二項規定：「本法稱贈與，指財產所有人以自己
        之財產無償給予他人，經他人允受而生效力之行為」。另「納稅義務人違反
        第二十三條或第二十四條之規定，未依限辦理遺產稅或贈與稅申報者，按核
        定應納稅額加處一倍至二倍之罰鍰；‧‧‧」，亦為同法第四十四條所明訂
        。查本案被告以「第一商業銀行大安分行、合作金庫活期儲蓄存款取款憑條
        影本、華南商業銀行大安分行支票影本、大華證券股份有限公司客戶交易說
        明等資料乙份」，核定原告於八十五年十一月一日、二十五日，及同年十二
        月九日贈與財產予蕭有諒及蕭麗琴等二人，原告再謹以被告核定內容與原告
        答辯事項，遂筆說明如后：
        八十五年十一月一日，原告委託子蕭有諒於第一銀行大安分行編號第000
        00000號活期儲蓄存款帳號，提領現金二、六八○、○○○元，被告即
        以提款人蕭有諒，非為原告，「猜測」原告贈與蕭有諒現金二、六八○、○
        ○○元。惟該核定有錯誤者：
        稱「贈與」，援依前段法令，需「財產所有人以自己之財產無償給予他人
          ，經他人允受而生效力之行為」，是以，被告核定納稅義務人贈與稅，依
          前揭法律規定，需經確認下列事項後始能為之：
          Ａ、確認贈與人存在。
          Ｂ、確認受贈人存在。
          Ｃ、確認贈與法律關係。
          Ｄ、贈與人因無償移轉財產予受贈人，使贈與人因贈與行為財產減少。
          Ｅ、受贈人因贈與人無償贈與財產，使受贈人財產增加，且受贈人財產增
              加金額應同贈與人財產減少金額。
        惟被告舉證者：
          Ａ、代領存款，為民法「委任」關係，非「贈與」關係，是以代領存款，
              尚不得作為「存款人即贈與人，代領人為受贈人」，贈與行為法律關
              係依據，僅依「委任關係」，及「推測結論」，核定本案贈與人、受
              贈人及贈與金額，似有率斷之嫌。
          Ｂ、原告於八十五年十一月一日委託蕭有諒提領存款後，同日尚有轉存同
              行編號第00000000號定期存單一、○○○、○○○元情事，
              此部分原處分以蕭有諒代提領原告存款二、六八○、○○○元，全額
              認定贈與事實，後又經被告以蕭有諒確曾有交付代提領存款轉存定存
              單事實，以復查決定，核減贈與稅及罰鍰，可證被告以「委任代領存
              款」即核定為「贈與」，其以推測結論為基礎即有錯誤；另本項被告
              既以復查決定認定蕭有諒確曾交付代提領存款事實，又認定原告贈與
              蕭有諒，此實有前後自相矛盾情況。
          Ｃ、有關受贈人存款增加部分，被告實知其認定之受贈人蕭有諒為其年邁
              父親代跑腿，自銀行提領現金遭被告核定本稅並裁罰之錯誤後，當日
              或臨近日期，蕭有諒無銀行存款或其他任何資產有增加二、六八○、
              ○○○元事實，則蕭有諒財產無增加二、六八○、○○○元事實，經
              被告認定之「受贈人」，經「贈與」後財產卻未增加，何不在被告「
              反推論」贈與事實可能不存在之列。
      (2)另經被告核定之八十五年十二月九日，於第一銀行大安分行、合作金庫三興
        支庫代父提領存款，核定贈與事項，原告答辯與前相同。
      (3)原告雖於八十五年十二月九日開立華南銀行大安分行支票一、○○○、○○
        ○元轉存入女兒蕭麗琴帳戶，惟蕭麗琴業於八十六年十二月十日提領現金轉
        回存入原告之帳戶，故非贈與。
    (二)被告主張：
      (1)贈與稅部分（復查決定後）：
        按「凡經常居住中華民國境內之中華民國國民，就其在中華民國境內或境
          外之財產為贈與者，應依本法規定，課徵贈與稅。」、「本法稱贈與，指
          財產所有人以自己之財產無償給予他人，經他人允受而生效力之行為。」
          分別為行為時遺產及贈與稅法第三條第一項及第四條第二項所明定。
        本件係個案調查案件，以原告於八十五年十月間出售所有台北市信義區○
          ○段土地，經被告報請財政部核准調查售地款之資金流向，查獲（一）原
          告之子蕭有諒分別於八十五年十一月一日及十二月九日，自原告之第一銀
          行大安分行活期儲蓄存款二三九二八五帳號提領二、六八○、○○○元及
          三、○○○、○○○元。（二）原告之子蕭有諒於八十五年十二月九日，
          自原告之合作金庫三興支庫活期儲蓄存款七四九一五一帳號提領三、○○
          ○、○○○元，認係原告對其子蕭有諒君之贈與，核課贈與稅。嗣申經被
          告復查結果，准予核減贈與額二、○○○、○○○元在案。
        原告復查時主張蕭有諒係受其委託自第一銀行大安分行及合作金庫三興支
          庫提領存款後，蕭有諒即分別於八十五年十一月一日將現金一、○○○、
          ○○○元轉存入原告第一銀行大安分行0000000號帳戶；八十五年
          十二月十日將現金一、○○○、○○○元轉存入原告松山農會一年期定期
          存款，其餘現金六、六八○、○○○元則悉數交還原告，蕭有諒銀行帳戶
          並無增加財產足以證明並無贈與等情，並提示第一銀行大安分行儲蓄存款
          存入憑條、松山區農會定期存款收入傳票及蕭有諒之證明書佐證。經查動
          產所有權之歸屬，以占有為要件，本件蕭有諒提領原告存款乙節，有銀行
          提領紀錄附卷可稽，亦為原告所不爭，原告雖稱其子已交還，且其子財產
          無增加云云，惟查其子蕭有諒銀行存款有無增加，與有無交還原告並無必
          然之因果關係，又其子之證明書係私文書性質，而原告未能提示蕭有諒確
          已將款項返還之具體客觀證明文據以實其說，難認所稱屬實，原核定依首
          揭規定，核課其贈與稅，並無不合。惟蕭有諒將二、○○○、○○○元轉
          存入原告第一銀行及松山農會部分，核已轉回原告，從而，被告復查決定
          乃准予核減贈與額二、○○○、○○○元，並無不合。
        至於原告訴稱其係委託代領存款，被告推論錯誤乙節，查本件蕭有諒提領
          原告存款乃不爭之事實，而原告又未能提示蕭有諒確已將款項返還之具體
          客觀證明文據，以實其說，上開所稱顯係搪塞之詞，核不足採，併予陳明
          。
        本件依原告補具之行政訴訟準備狀、萬泰銀行轉帳傳票及存款憑條影本，
          查蕭麗琴於八十六年十二月十日自萬泰銀行儲蓄部第0000000帳號
          轉帳一、○○○、○○○元，存入原告同銀行第0000000帳號，核
          屬原告贈與額之返還，准予核減贈與額一、○○○、○○○元，變更核定
          贈與總額為一○、六八○、○○○元，淨額為九、六八○、○○○元。
      (2)罰鍰部分：
        按「除第二十條所規定之贈與外，贈與人在一年內贈與他人之財產總值超
          過贈與稅免稅額時，應於超過免稅額之贈與行為發生後三十日內，向主管
          稽徵機關依本法規定辦理贈與稅申報。」、「同一贈與人在同一年內有兩
          次以上依本法規定應申報納稅之贈與行為者，應於辦理後一次贈與稅申報
          時，將同一年內以前各次之贈與事實及納稅情形合併申報。」、「納稅義
          務人違反第二十三條或第二十四條之規定，未依限辦理遺產稅或贈與稅申
          報者，按核定應納稅額加處一倍至二倍之罰鍰。」、「納稅義務人對依本
          法規定，應申報之遺產或贈與財產，已依本法規定申報而有漏報或短報情
          事者，應按所漏稅額處以一倍至二倍之罰鍰。」分別為行為時遺產及贈與
          稅法第二十四條、第二十五條、第四十四條及第四十五條所明定。
        本件經被告查獲原告分別於八十五年十一月一日、十一月二十五日及十二
          月九日贈與資金計一○、六八○、○○○元（2,680,000＋3,000,000＋
          1,000,000＋1,000,000＋3,000,000＝10,680,000）予其子女蕭有諒及蕭
          麗琴等二人，未依遺產及贈與稅法第二十四條規定辦理贈與稅申報，原處
          分按應納稅額一、六二八、六○○元（【贈與額10,680,000－免稅額
          1,000,000】×稅率27％－累進差額985,000＝1,628,600）處一倍罰鍰一
          、六二八、六○○元；嗣後於八十五年十二月十一日贈與財產計三、○○
          ○、○○○元予蕭有諒、蕭有才及蕭麗娟，以贈與論課徵贈與稅，未將本
          年度以前各次贈與合併申報，違反遺產及贈與法第二十五條規定，按所漏
          稅額六九三、○○○元處一倍罰鍰六九三、○○○元，合計處罰鍰二、三
          二一、六○○元（1,628,600＋693,000＝2,321,600）。
        嗣因被告復查決定經核減贈與額二、○○○、○○○元（未依規定申報部
          分）後，變更贈與總額為一一、六八○、○○○元，淨額為一○、六八○
          、○○○元，經重新核算原告未依規定申報贈與稅部分，按變更後應納稅
          額一、○八八、六○○元（計算式：【贈與額8,680,000－免稅額1,000,
          000】×稅率27％－累進差額985,000＝1,088,600）處一倍罰鍰一、○八
          八、六○○元；另於八十五年十二月十一日以贈與論課徵贈與稅，未將本
          年度以前各次贈與合併申報部分，按所漏稅額六九三、○○○元（計算式
          ：【本年度贈與總額11,680,000－免稅額1,000,000】×稅率27％－累進
          差額985,000＝本年度贈與總額應納稅額1,898,600；本年度贈與總額應納
          稅額1,898,600－前次贈與應納稅額總和1,088,600－本次申報應納稅額
          117,000＝所漏稅額693,000）處一倍罰鍰六九三、○○○元，復查決定合
          計處罰鍰一、七八一、六○○元（1,088,600＋693,000＝1,781,600），
          與原處罰鍰二、三二一、六○○元之差額五四○、○○○元，准予核減，
          並無不合。
        蕭麗琴於八十六年十二月十日自萬泰銀行儲蓄部第0000000帳號轉
          帳一、○○○、○○○元，存入原告同銀行第0000000帳號，核屬
          原告贈與額之返還，准予核減贈與額一、○○○、○○○元，其罰鍰部分
          ，因經核減贈與額一、○○○、○○○元（未依規定申報部分）後，變更
          贈與總額為一○、六八○、○○○元，淨額為九、六八○、○○○元，經
          重新核算原告未依規定申報贈與稅部分，按變更後應納稅額六三九、八○
          ○元（計算式：【贈與額7,680,000─免稅額1,000,000】×稅率21%─累
          進差額553,000=639,800）處一倍罰鍰六三九、八ＯＯ元；另於八十五年
          十二月十一日以贈與論課徵贈與稅，未將本年度以前各次贈與合併申報部
          分，按所漏稅額八七一、八○○元（計算式：【本年度贈與總額10,680,
          000─免稅額1,000,000】×稅率27%─累進差額985,000=本年度贈與總額
          應納稅額1,628, 600 ； 本年度贈與總額應納稅額1,628,600─前次贈與
          應納稅額總和639,800─本次申報應納稅額117,000=所漏稅額871,800）處
          一倍罰鍰八七一、八○○元，重處罰鍰合計為一、五一一、六○○元（
          639,800＋871,800=1,511,600），與被告復查決定所處罰鍰一、七八一、
          六○○元之差額二七○、○○○元（1,781,600─1,511,600=270,000），
          准予核減。
　　理  由
壹、贈與稅部分：
一、按「凡經常居住中華民國境內之中華民國國民，就其在中華民國境內或境外之財
    產為贈與者，應依本法規定，課徵贈與稅。」、「本法稱贈與，指財產所有人以
    自己之財產無償給予他人，經他人允受而生效力之行為。」分別為遺產及贈與稅
    法第三條第一項及第四條第二項所明定。
二、本件原告於八十五年十月間出售所有台北市○○區○○段土地，取得鉅額土地款
    ，惟原告其他財產並未相對增加，被告乃列為選案查核對象，經查得：(一)原告之
    子蕭有諒分別於八十五年十一月一日及十二月九日，自原告之第一銀行大安分行
    活期儲蓄存款二三九二八五帳號提領新台幣（下同）二、六八○、○○○元及三
    、○○○、○○○元。(二)原告分別於八十五年十一月二十五日及十二月九日，開
    立華南銀行大安分行支票各一、○○○、○○○元，轉存入其子蕭有諒、女蕭麗
    琴帳戶。(三)原告之子蕭有諒於八十五年十二月九日，自原告之合作金庫三興支庫
    活期儲蓄存款七四九一五一帳號提領三、○○○、○○○元，以上均涉有遺產及
    贈與稅法第四條規定贈與情事，惟未依同法第二十四條規定申報贈與稅；另查得
    原告於八十五年十二月十一日提供資金三、○○○、○○○元，以其子女蕭有諒
    、蕭有才、蕭麗娟等三人名義，購買附買回債券（每人各一、○○○、○○○元
    ），涉有遺產及贈與稅法第五條規定應以贈與論情事，被告乃以八十八年八月六
    日財北國稅審二字第八八○三○六四○號函通知原告申報，原告於八十八年八月
    十二日申報後（贈與額三、○○○、○○○元），經被告合併前後次贈與額，核
    定原告八十五年度贈與總額為一三、六八○、○○○元，淨額為一二、六八○、
    ○○○元，應納稅額二、四三八、六○○元。原告不服，申經復查結果，獲核減
    贈與額二、○○○、○○○元（蕭有諒已轉回原告部分），變更核定贈與總額為
    一一、六八○、○○○元，淨額為一○、六八○、○○○元。原告不服，提起訴
    願，仍遭決定駁回，遂提起本件訴訟，其主張如事實欄所載，爭點厥為：(1)原告
    之子蕭有諒自原告之帳戶所領取之八、六八○、○○○元，除其中二、○○○、
    ○○○元已轉回存入原告第一銀行及松山農會之帳戶（業經被告核減）外，其餘
    款項六、六八○、○○○元，原告主張蕭有諒均以現金返還予原告，故非贈與，
    是否可採？　(2)原告於八十五年十二月九日開立華南銀行大安分行支票一、○○
    ○、○○○元轉存入其女蕭麗琴帳戶，原告主張蕭麗琴業於八十六年十二月十日
    提領現金轉回存入原告之帳戶，故非贈與，是否可採？茲分述如次：
    (一)本件蕭有諒提領原告存款共八、六八○、○○○元之事實，有銀行提領紀錄附
      原處分卷可稽，並為原告所不爭，自堪信為真實。原告雖訴稱其係委託蕭有諒
      代領存款，惟應提出蕭有諒確已將款項返還之具體證明，否則即應認係原告無
      償贈與蕭有諒。第查蕭有諒提領原告之存款，除其中二、○○○、○○○元已
      轉回存入原告第一銀行及松山農會之帳戶，業經被告從原告贈與總額中核減外
      ，其餘款項六、六八○、○○○元，原告迄未提出任何證據證明蕭有諒業已返
      還，自難認非贈與。
    (二)原告於八十五年十二月九日開立華南銀行大安分行支票一、○○○、○○○元
      元轉存入其女蕭麗琴帳戶，原告主張蕭麗琴業於八十六年十二月十日自萬泰銀
      行儲蓄部第0000000帳號提領現金一、○○○、○○○元，存入原告同
      銀行第0000000帳號，業據其提出萬泰銀行轉帳傳票及存款憑條為證，
      並為被告所自認，自堪信為真實，核屬原告贈與額之返還，應准予核減贈與額
      一、○○○、○○○元。
    (三)本件經復查決定核減贈與額二、○○○、○○○元及前項所述核減贈與額一、
      ○○○、○○○元後，贈與總額應變更為一○、六八○、○○○元，贈與淨額
      應變更為九、六八○、○○○元。
貳、罰鍰部分：
一、按「除第二十條所規定之贈與外，贈與人在一年內贈與他人之財產總值超過贈與
    稅免稅額時，應於超過免稅額之贈與行為發生後三十日內，向主管稽徵機關依本
    法規定辦理贈與稅申報。」、「同一贈與人在同一年內有兩次以上依本法規定應
    申報納稅之贈與行為者，應於辦理後一次贈與稅申報時，將同一年內以前各次之
    贈與事實及納稅情形合併申報。」、「納稅義務人違反第二十三條或第二十四條
    之規定，未依限辨理遺產稅或贈與稅申報者，按核定應納稅額加處一倍至二倍之
    罰鍰。」、「納稅義務人對依本法規定，應申報之遺產或贈與財產，已依本法規
    定申報而有漏報或短報情事者，應按所漏稅額處以一倍至二倍之罰鍰。」分別為
    遺產及贈與稅法第二十四條、第二十五條、第四十四條及第四十五條所明定。
二、本件變更贈與總額為一○、六八○、○○○元，淨額為九、六八○、○○○元後
    ，經重新核算原告未依規定申報贈與稅部分，按變更後應納稅額六三九、八○○
    元（計算式：【贈與額7,680,000─免稅額1,000,000】×稅率21%─累進差額55
    3,000=639,800）處一倍罰鍰六三九、八○○元；另於八十五年十二月十一日以
    贈與論課徵贈與稅，未將本年度以前各次贈與合併申報部分，按所漏稅額八七一
    、八○○元（計算式：【本年度贈與總額10,680, 000─免稅額1,000,000】×稅
    率27%─累進差額985,000=本年度贈與總額應納稅額1,628, 600 ； 本年度贈與
    總額應納稅額1,628,600─前次贈與應納稅額總和639,800─本次申報應納稅額11
    7,000=所漏稅額871,800）處一倍罰鍰八七一、八○○元，合計所處罰鍰應變更
    為一、五一一、六ＯＯ元（639,800＋871,800=1,511,600）。
參、綜上所述，訴願決定及原處分應予變更，關於贈與稅部分，確定其贈與總額為一
    千零六十八萬元、淨額為九百六十八萬元，關於罰鍰部分，確定其罰鍰金額為一
    百五十一萬一千六百元。原告之訴在此範圍內為有理由，應予准許，超過此部分
    之請求為無理由，應予駁回。又本件原告勝訴部分，被告於言詞辯論時雖予認諾
    ，惟本件係撤銷訴訟，具有公益性，依行政訴訟法第二百零二條規定，尚難本於
    被告之認諾而逕為其敗訴之判決，併此說明。
據上論結，本件原告之訴為一部有理由，一部無理由，依行政訴訟法第一百九十七條
、第一百零四條、民事訴訟法第七十九條但書，判決如主文。
中　　華　　民　　國　　　九十一　　年　　　四　　　　月　　　十七　　　日
                           臺 北 高 等 行 政 法 院  第三庭
           　　　　　　　　　　　　　　　　　審判長 法　官  徐瑞晃
           　　　　　　　　　　　　　　　　　　　　 法　官  吳慧娟
           　　　　　　　　　　　　　　　　　　　　 法　官  李得灶
右為正本係照原本作成。
如不服本判決，應於送達後二十日內向本院提出上訴狀並表明上訴理由，如於本判決
宣示後送達前提起上訴者，應於判決送達後二十日內補提上訴理由書（須按他造人數
附繕本）。
中　　華　　民　　國　  　九十一　　年　　　四　  　　月　  　二十二　　日
            　　　　　　　　　　　　　　    　      書記官  陳清容
